臺灣高等法院刑事判決　　　　　　　 100年度上易字第2414號
上　訴　人　臺灣宜蘭地方法院檢察署檢察官
被　　　告　許雅惠
上列上訴人因被告業務侵占等案件，不服臺灣宜蘭地方法院100
年度易字第314號，中華民國100年9月15日第一審判決（起訴案
號：臺灣宜蘭地方法院檢察署99年度偵字第229號），提起上訴
，本院判決如下：
    主  文
原判決撤銷。
許雅惠意圖為自己不法之所有，而侵占對於業務上所持有之物，
處有期徒刑捌月。
    事  實
一、許雅惠自民國94年8月間起，在設於宜蘭縣羅東鎮○○路○
    段168巷123號環安交通股份有限公司（下稱環安公司）擔任
    會計之職務，負責公司營業費用收支及帳款登載等工作，為
    商業會計法所規定之經辦會計人員及從事業務之人，竟意圖
    為自己不法所有，基於以明知不實之事項，而記入帳冊及侵
    占之單一犯意，自96年6月間起至98年9月間止，將該公司車
    牌號碼GR-048號、GR-726號、715-JB號營業大貨車司機載運
    砂石後所交付之磅單，持向廠商收取運費帳款現金後，再以
    多報少從中侵占廠商給付環安公司之帳款現金，並將上開以
    多報少之不實事項登載在業務上作成之環安公司「明細分類
    帳」上，以此方式，在上開期間接續侵占GR-048號大貨車運
    費帳款現金合計新台幣（下同）8萬元、GR-726號大貨車運
    費帳款現金4萬元、715-JB號運費帳款現金441,577元，合計
    於上開期間共侵占561,577元，足以生損害於環安公司，嗣
    因環安公司負責人李明課發現有異，而查悉上情。
二、案經宜蘭縣政府警察局移送臺灣宜蘭地方法院檢察署檢察官
    偵查起訴。
    理  由
一、證據能力部分：
（一）按刑事訴訟法第158條之3規定：「證人、鑑定人依法應具
      結而未具結者，其證言或鑑定意見，不得作為證據」，所
      謂「依法應具結而未具結者」，係指檢察官或法官依刑事
      訴訟法第175條之規定，以證人身分傳喚被告以外之人（
      證人、告發人、告訴人、被害人、共犯或共同被告）到庭
      作證，或雖非以證人身分傳喚到庭，而於訊問調查過程中
      ，轉換為證人身分為調查時，此時其等供述之身分為證人
      ，則檢察官、法官自應依本法第186條有關具結之規定，
      命證人供前或供後具結，其陳述始符合第158條之3之規定
      ，而有證據能力。若檢察官或法官非以證人身分傳喚而以
      告發人、告訴人、被害人或共犯、共同被告身分傳喚到庭
      為訊問時（例如刑事訴訟法第71條、第219條之6第2項、
      第236條之1第1項、第248條之1、第271條第2項、第271
      條之1第1項），其身分既非證人，即與「依法應具結」之
      要件不合，縱未命其具結，純屬檢察官或法官調查證據職
      權之適法行使，當無違法可言，而前揭非以證人身分而在
      檢察官面前未經具結之陳述筆錄，除顯有不可信之情況者
      外，得為證據。是被害人環安公司之負責人李明課於偵查
      中以告訴人身分接受偵訊，其所為供述，雖未具結，然檢
      察官偵訊過程，尚查無違法取供之情形，所為陳述蓋係出
      於供述者之真意，而無顯有不可信之情形，此部分之供述
      自有證據能力。
（二）又按被告以外之人於審判外之陳述，雖不符同法第159條
      之1至之4之規定，而經當事人於審判程序同意作為證據，
      法院審酌該言詞陳述或書面陳述作成時之情況，認為適當
      者，亦得為證據，刑事訴訟法第159條之5第1項定有明文
      。查本件所引告訴人李明課於警詢之指訴，被告並未聲明
      異議，本院審酌該證據資料作成時之一切客觀情況，認為
      將該等證據列為證據，亦屬適當。
（三）至本件認定事實所引用之卷內其餘所有文書證據及物證之
      證據能力部分，並無證據證明係公務員違背法定程序所取
      得，亦無刑事訴訟法第159條之4顯有不可信之情況，故上
      揭文書證據及物證，均有證據能力。
二、認定犯罪事實之理由：
（一）上揭事實，業據被告於偵查（見偵查卷第58頁）、原審（
      見原審卷第12頁）及本院審理時（見本院卷第26頁）供承
      不諱，核與環安公司負責人李明課於警詢、偵查指訴情節
      相符，並有被告登載不實之715-JB明細分類帳（偵卷第43
      至48頁）及環安公司所整理應記載之715-JB明細分類帳（
      偵卷第49至54頁）附卷可稽，經告訴人環安公司比對結果
      ，就715-JB號車部分，被告侵占之金額為441,577元，就
      GR-048號車、GR-726號車部分，分別侵占8萬元及4萬元（
      見偵查卷第42頁），足認被告自白與事實相符。
（二）按商業會計法第71條第1款明知不實之事項，而填製會計
      憑證或記入帳冊之罪，其所指之帳冊，係指商業會計法第
      20條至第23條所定之會計帳簿而言，而此所稱之會計帳簿
      ，分為序時帳簿及分類帳簿，前者又分為普通序時帳簿及
      特種序時帳簿，後者分為總分類帳簿及明細分類帳簿，此
      觀同法第20條至第22條之規定即明（最高法院99台上字第
      49號判要旨參照）。故明細分類帳屬商業會計法之分類帳
      簿。本件被告於原審供承：伊是用作假帳的方式侵占款項
      ，伊是在明細分類帳內登載不實，明細分類帳每個月要呈
      給公司等語（見原審卷第12頁），足認被告所為亦構成商
      業會計法第71條第1款之犯行。
（三）本件事證明確，被告犯行堪以認定。
三、論罪部分：
（一）被告為環安公司會計，屬商業會計法之經辦會計人員，並
      為從事業務之人，其製作不實之明細分類帳，將業務上持
      有之環安公司之款項侵占入己，核其所為，係犯刑法第33
      6條第2項之業務侵占罪，及商業會計法第71條第1款之明
      知不實事項而記入帳冊罪。按商業會計法第71條第1款之
      處罰規定，為刑法第215條之特別法，依特別法優於普通
      法，自應優先適用商業會計法第71條第1款處斷。公訴人
      認被告此部分犯行係犯刑法第216條、第215條之行使業務
      不實文書罪，容有未洽，惟其起訴之基本事實同一，並變
      更起訴法條。
（二）本件最後行為完成之時點係95年5月24日商業會計法及95
      年7月1日刑法修正公布施行後，應適用新修正之商業會計
      法及刑法處斷，無庸為新舊法比較。
（三）被告於前開之密接之時間及相同辦公地點多次侵占公司款
      項及製作不實明細分類帳，均係本於侵占公司款項之動機
      而為之，顯係各基於同一犯意，其數次行為各別目的相同
      ，侵害同一法益，且各行為之獨立性極為薄弱，應視為數
      個舉動之接續施行，合為包括之一行為予以評價，較為合
      理，各屬接續犯。
（四）被告所犯以明知為不實之事項，而記入帳冊與業務侵占等
      犯行間，實行行為有部分合致，且犯罪目的單一，依一般
      社會通念，認應評價為一罪，則被告係以一行為而觸犯數
      罪名，為想像競合犯，應依刑法第55條之規定，從一重之
      業務侵占罪處斷。
四、撤銷原判決改判之理由：
    原審對被告論罪科刑，固非無見，惟查：（一）商業會計法
    第71條第1款之處罰規定，為刑法第215條之特別法，依特別
    法優於普通法，自應優先適用商業會計法第71條第1款處斷
    ，原審就被告登載明細分類帳部分認係犯刑法第216條、第
    215條之行使業務不實文書罪，容有未當。（二）被告所為
    業務侵占及明知為不實之事項，而記入帳冊，係於密切接近
    之時、地實行，侵害同一法益，應成立接續犯，原審認屬集
    合犯，亦有未合。（三）被告所犯以明知為不實之事項，而
    記入帳冊與業務侵占等犯行間，實行行為有部分合致，且犯
    罪目的單一，依一般社會通念，認應評價為一罪，則被告係
    以一行為而觸犯數罪名，為想像競合犯，應依刑法第55條之
    規定，從一重之業務侵占罪處斷，原審以數罪併罰，亦有違
    誤。公訴人指摘原判決以集合犯論處有違誤，為有理由，且
    原判決亦有上揭可議之處，應由本院將原判決撤銷改判。爰
    審酌被告受僱環安公司擔任會計，竟利用職務之便，侵占財
    物，復製作虛偽帳目以圖掩飾，損害他人財產權益甚鉅，及
    其犯罪之動機、目的、手段，被害人所受損害，以及犯後坦
    承犯行，惟迄本院審理終結，仍未能與被害人達成和解賠償
    損失等一切情狀，量處如主文第二項所示之刑。又被告上開
    犯行，業據環安公司負責人李明課於98年9月20日以電話向
    宜蘭縣政府警察局羅東分局開羅派出所報案，業據證人李明
    課於警詢時證述在卷，並有宜蘭縣政府警察局羅東分局100
    年8月10日警羅偵字第1000056066號函檢附之職務報告、工
    作錄簿、受理各類案件紀錄表在卷足佐（原審卷第35至38頁
    ）。依該職務報告及受理各類案件紀錄表之記載，李明課已
    明確指稱係公司會計多次侵占公司財物，是被告犯行在98年
    9月20日已為有偵查權限之警員知悉，被告遲至98年11 月16
    日始向警員供承上開犯行，係屬自白，核與刑法第62 條自
    首要件不合，是被告前曾辯稱伊係自首云云，自屬無據，併
    予敘明。
據上論斷，應依刑事訴訟法第369條第1項前段、第364條、第299
條第1項前段、第300條，商業會計法第71條第1款，刑法第336條
第2項、第55條，刑法施行法第1條之1，判決如主文。
本案經檢察官黃和村到庭執行職務
中    華    民    國   100    年    11    月    24    日
                  刑事第六庭審判長法  官 邱同印
                                  法  官 黃惠敏
                                  法  官 吳淑惠
以上正本證明與原本無異。
如不服本判決，應於收受送達後10日內向本院提出上訴書狀，其
未敘述上訴之理由者並得於提起上訴後10日內向本院補提理由書
（均須按他造當事人之人數附繕本）「切勿逕送上級法院」。
                                 書記官 陳雅加
中    華    民    國   100    年    12    月    1     日
附錄：本案論罪科刑法條全文
中華民國刑法第336條
（公務公益侵占罪、業務侵占罪）
對於公務上或因公益所持有之物，犯前條第1項之罪者，處1 年
以上7年以下有期徒刑，得併科5千元以下罰金。
對於業務上所持有之物，犯前條第1項之罪者，處6月以上5年以
下有期徒刑，得併科3千元以下罰金。
前二項之未遂犯罰之。
商業會計法第71條
商業負責人、主辦及經辦會計人員或依法受託代他人處理會計事
務之人員有下列情事之一者，處 5 年以下有期徒刑、拘役或科
或併科新臺幣 60 萬元以下罰金：
一、以明知為不實之事項，而填製會計憑證或記入帳冊。
二、故意使應保存之會計憑證、會計帳簿報表滅失毀損。
三、偽造或變造會計憑證、會計帳簿報表內容或毀損其頁數。
四、故意遺漏會計事項不為記錄，致使財務報表發生不實之結果
    。
五、其他利用不正當方法，致使會計事項或財務報表發生不實之
    結果。